臺灣板橋地方法院民事判決
原　　　告　辰○○
被　　　告　戊○○
　　　　　　壬○○
　　　　　　辛○○
　　　　　　癸○○
　　　　　　寅○○
　　　　　　丑○○
　　　　　　己○○
　　　　　　子○○
　　　　　　丙○○
　　　　　　乙○○
上　二　人
法定代理人　卯○○
被　　　告　庚○○
　　　　　　丁○○
　　　　　　甲○○
上被告共同
訴訟代理人　蘇衍維　律師
上列當事人間請求確認繼承權存在事件，判決如下：
    主  文
原告之訴駁回。
訴訟費用由原告負擔。
　  事  實
甲、原告方面：
一、聲明：先位聲明：（一）確認第三順位繼承人之被告為被繼
          備位聲明：（一）確認配偶及第一順位繼承人之被告
二、陳述：如附件一。
三、證據：提出存證信函影本二件、
    水泉繼承系統表、臺灣新竹地方法院民事執行處94年1月 17
    日新院月93執孔字第1496號通知影本各一件為證。
乙、被告方面：
一、聲明：（一）原告之訴駁回。
          （二）訴訟費用由原告負擔。
二、陳述：如附件二。
三、證據：提出
    泉之繼承系統表、本院92年10月3日板院通家福繼字第 1224
    號函影本、本院93年5月18日板院通家福93年度繼字第544號
    函影本、陳棋炎、黃宗樂、郭振恭合著民法繼承新論第 268
    及269頁影本各一件為證。
    理  由
一、原告起訴主張：被告之被繼承人陳水泉於民國九十二年八月
    二十五日死亡，其配偶及第一順位繼承人聲明拋棄繼承，於
    九十二年十月三日（起訴書誤載為九月三十日）經法院備查
    在卷，卻未依民法第一一七四條第二項規定，以書面通知因
    其等拋棄繼承而應為繼承之人；又第三順位繼承人既知悉被
    繼承人死亡的事實，且參與九十二年九月十三日被繼承人的
    公祭，而竟以不知得為繼承為由，遲至九十三年四月二日方
    聲明拋棄繼承。以致於原告即被繼承人之債權人所聲請的強
    制執行程序窒礙難行。主張被告等繼承權之拋棄，未依法定
    方式為之，依民法第七十三條規定，自屬無效。因此訴請確
    認被告等繼承權存在等語。
二、被告則以，配偶及第一順位繼承人不否認，於聲明拋棄繼承
    時並未以書面通知因其等拋棄而應為繼承之人，但此項通知
    程序的踐行規定屬訓示規定，對於拋棄繼承的效力並無影響
    ；又被繼承人的配偶及第一順位繼承人聲明拋棄繼承，既於
    九十二年十月三日方經法院備查在案，第三順位繼承人如何
    得於九十二年九月十三日，被繼承公祭時即知悉自己已是應
    為繼承之人？第三順位繼承人係接獲台灣新竹地方法院九十
    三年三月三日新院月九十三執孔字第一四九六號民事執行處
    通知，方知悉原告以第三順位之被告為繼承人，經向被繼承
    人之子女詢問，始知悉第一順位已聲明拋棄繼承，但未通知
    後順位繼承人。第三順位繼承人之被告隨即於二個月期限內
    之九十三年四月二日向法院聲明拋棄繼承，當然發生拋棄繼
    承的效力等語抗辯。
三、事件爭點：（一）第一順位繼承人聲明拋棄繼承，未踐行以
    書面通知因其等拋棄而應為繼承之人的效力為何；（二）第
    三順位繼承人於何時知悉得為繼承。分別論述如下：
（一）關於未踐行以書面通知因其等拋棄而應為繼承之人的效力
      ：
      拋棄繼承程序中所謂的法定要式行為，是指「以『書面』
      『向法院』為之」，此『書面』及『向法院為之』兩者而
      言；至於民法第一一七四條第二項後段規定，‧‧‧，並
      應以書面通知因其拋棄繼承而應為繼承之人。此為在法院
      以外所為的行為，且明文『不能通知者，不在此限。』所
      謂『不能通知』，既以聲明拋棄繼承權之人主觀的認知為
      憑，因此，縱有客觀上應通知而未通知的情事，對於拋棄
      繼承效力的發生，不生影響。意即，民法第一一七四條第
      二項後段通知的規定，屬訓示規定。此為學說及實務所採
      認的見解。原告主張此項規定屬民法第七十三條前段所稱
      的強制規定，尚無憑據得以採信。
（二）第三順位繼承人於何時知悉得為繼承：
      原告主張第三順位繼承人於九十二年九月十三日被繼承人
      公祭時，即知悉得為繼承一情，由卷附本院九十二年十月
      三日板院通家福繼字第一二二四號，發送予九十二年九月
      二十三日聲明拋棄繼承之第一順位繼承人的備查函，可證
      原告所為，第三順位繼承人竟是在第一順位繼承人尚未聲
      明拋棄繼承時，即知悉得為繼承的主張，顯不可採。其次
      ，第三順位繼承人既如原告所主張，並未接獲第一順位繼
      承人的通知，則第三順位繼承人究於何時知悉得為繼承，
      原告並未舉證證明；而第三順位被告於聲明拋棄繼承時，
      既已提出前述台灣新竹地方法院民事執行處函為證，應認
      第三順位被告的抗辯有理由，可以採信。
四、本件事證已經明確，雙方其餘主張、陳述及所提證據，經審
    酌與判決結果並無影響，不予一一論述。
結論：原告之訴無理由，依民事訴訟法第七十八條，判決如主文
    。
中　　華　　民　　國　　94　　年　　2 　　月　　21　　日
                  家事法庭法　官　郭豫珍
以上正本證明與原本無異。
如不服本判決須於判決送達後20日內向本院提出上訴狀。
中　　華　　民　　國　　94　　年　　2 　　月　　21　　日
                          書記官　簡秋雪
附件一（原告陳述）
（一）緣債務人即被繼承人陳水泉於民國92年8月25 日死亡，債
      權人即原告於92年12月29日聲請鈞院查詢有無拋棄或限定
      繼承登記，業經鈞院以板院通家科春字第02482 號函告知
      有92年度繼字第1224號拋棄繼承案一件，該拋棄繼承人共
      十人即被繼承人之配偶即第一順位繼承人，已於92年9 月
      30日准予備查。原告查詢日已逾被繼承人死亡四個月有餘
      ，按依民法第1174條第2 項：「繼承人拋棄繼承須於知悉
      得繼承之時起二個月內為之，並以書面通知因其拋棄而應
      為繼承之人」，致原告深信第三順位繼承人已承受被繼承
      人財產上一切權利義務。嗣新竹地方法院民事執行處聲請
      強制執行（93年度執字第1496號），第三順位繼承人又於
      93年4月7日以未知其為應繼承人為理由及受查封通知後方
      知悉為原因聲請拋棄繼承，有板院通家福93年繼字第 544
      號函可查，再於同年6月16 日向新竹地方法院聲明異議，
      致該執行窒礙難行。
（二）查93年繼字第544號非訟事件筆錄第2頁所載「聲請人（第
      三順位繼承人）：因為我們很多年沒有往來了，相對人（
      被繼承人陳水泉）往生的事也都沒有通知我們。」然原告
      於93年2月12日下午4時左右前往庚○○（第三順位繼承人
      ）位於新竹市○○○○○街33號戶籍地址處通知債權移轉
      時，應門之婦自稱為庚○○之媳，並表示已知被繼承人往
      生之事，又其於92年9月13 日下午於台北縣立板橋殯儀館
      景福聽公祭時，公公與丈夫亦一同前往弔祭，前開筆錄所
      載並非實在。次查，上開筆錄第3、4頁所載「法官：你們
      知道按法律規定，你們需要通知其他順位繼承人，說你們
      已經拋棄繼承了嗎？證人：我們不知道。法官：你們拋棄
      繼承是誰辦理的？證人：請代書辦理的。法官：當時代書
      有無告訴你們還要通知其他順位繼承人？證人：代書有說
      ，但是我們跟其他親戚都沒有往來，所以就不知道其他順
      位繼承人住哪裏。經調閱被告之拋棄繼承系統表發現其內
      並無載明第三順位繼承人，然被告已自諾受代書告知拋棄
      繼承之法定要式行為，證詞卻前後矛盾，又製作虛偽不實
      之系統表，引人錯誤；且第三順位繼承人之戶籍地址，皆
      可與之聯繫，並無匿居之情事，與民法第1174條第2 項規
      定，自有未合。綜上所陳，繼承權之拋棄為法定要式行為
      ，如不依法定方式為之，依民法第73條之規定，自屬無效
      。
附件二（被告答辯）
（一）原告以債權人之身分行使債權，應就該債權舉證之，否則
      自有當事人不適格之構成。本件爭點如下：
      １、第一順位繼承拋棄繼承是否生效？
      ２、第一順位繼承人之拋棄繼承若生效，第三順位繼承人
          之拋棄繼承是否生效？
（二）本件訴訟之訴外人陳水泉之繼承人即被告等，均已依民法
      第1174條之規定，辦理拋棄繼承，未繼承陳水泉之債務：
      １、陳水泉之配偶及第一順位繼承人辦理拋棄繼承已生效
          ：
        (1)被告戊○○乃陳水泉之配偶，而被告癸○○、被告陳
          煜彬及被告辛○○為陳水泉之子，是陳水泉於民國92
          年8月25日過世後，依民法第1144條第1項之規定，陳
          水泉之配偶即被告戊○○有繼承權；被告癸○○、被
          告壬○○及被告辛○○依民法第1138條規定，為第一
          順位繼承人。惟92年9月23 日，上述繼承人即被告陳
          倪蔭、被告癸○○、被告壬○○及被告辛○○等人已
          具狀向鈞院辦理拋棄繼承聲請，而鈞院亦以板院通家
          福繼字第1224號函准上述被告等拋棄繼承備查在案。
        (2)至於被告己○○、被告寅○○、被告子○○、被告陳
          億華乃被告癸○○之子女，而被告丙○○及被告陳宜
          玟乃被告壬○○之子女，屬陳水泉之孫子，上述被告
          等亦屬陳水泉之直系血親卑親屬，然依民法第1139條
          規定，前條所定第一順位繼承人，以親等近者為先，
          即應以被告癸○○等三人為繼承人。惟上述被告陳倪
          蔭及被告陳臨等人與陳水泉之孫子亦一併辦理拋棄繼
          承，當無繼承陳水泉之債務甚明。
        (3)又民法第1174條第2 項規定：「前項拋棄，應於知悉
          其得繼承之時起二個月內以書面向法院為之。並以書
          面通知因其拋棄而應為繼承之人。但不能通知者，不
          在此限」。而該項後段所規定「並以書面通知因其拋
          棄而應為繼承之人。但不能通知者，不在此限」之旨
          趣乃在使因其拋棄而應為繼承之人，得迅限定繼承或
          拋棄繼承之選擇，期法律關係早臻確定，以保護利害
          關係人之權益，惟拋棄繼承人之該項書面通知程序，
          既為在法院外踐行之，縱有應通知而不通知之情事，
          對其拋棄繼承之發生效力，應無影響，即該項規定屬
          訓示規定，此有民法學者陳棋炎、黃宗樂、郭振恭等
          三人合著之「民法繼承新論」第269 頁之論述可稽。
          而本件陳水泉之第一順位繼承人戊○○等人，雖未通
          知後順位之繼承人，惟對於其等拋棄繼承之效力並無
          影響。是第一順位繼承人既已拋棄繼承，當無繼承債
          務之可能。
      ２、第三順位繼承人拋棄繼承亦生效力：
        (1)原告稱：「其於93年2月12 日下午前往庚○○位於新
          竹市○○○○○街33號戶籍地址通知債權移轉事時，
          應門之婦自稱為庚○○之媳並表示已知被繼承人往生
          事，又其於板橋公祭時，公公與丈夫會同前往弔祭，
          實非如筆錄所言」云云，而主張第三順位繼承人即被
          告庚○○等已繼承陳水泉之債務。惟原告一方面主張
          第一順位繼承人即被告戊○○等人之拋棄繼承因未書
          面通知後順位繼承人，不生法律上效力；惟另一方面
          又主張第三順位繼承人有繼承陳水泉之債務，則兩者
          主張實屬矛盾，蓋若非第一順位繼承人及第三順位繼
          承人均已生拋棄繼承之效力，即係第一順位繼承人繼
          承陳水泉之債務或第三順位繼承人繼承陳水泉之債務
          ，依民法第1138條及第1176條第6 款之規定，第一順
          位及第三順位繼承人並無法同時繼承陳水泉之債務甚
          明。
        (2)第三順位繼承人即被告庚○○等，因未受第一順位繼
          承人未通知其等已拋棄繼承陳水泉之遺產，亦不知有
          繼承陳水泉遺產乙事，於新竹地方法院93年3月3日所
          寄發93年執孔字第1496號執行通知時，始確定知悉原
          告以其等為繼承人，經向陳水泉之子女詢問，始知悉
          第一順位繼承人有拋棄繼承之事實，但未通知後順位
          繼承人。因此，被告庚○○等隨即於93年4月2日向鈞
          院辦理拋棄繼承，該拋棄繼承依民法第1176條第7 款
          規定，於知悉其得繼承之日起二個月內為之，而第三
          順位繼承人於93年3月3日始知悉得繼承陳水泉之遺產
          ，該二個月期間乃至93年5月2日始屆滿，被告庚○○
          等於93年4月2日辦理拋棄繼承，當為合法生效。
        (3)又被告庚○○知悉陳水泉過世並參加告別式與知悉得
          繼承陳水泉之遺產乃屬二事，兩者有別。一般人僅略
          知第一順位繼承人為配偶、子女等，然大多人並不知
          道第二順位繼承人為父母，第三順位繼承人為兄弟姊
          妹，第四順位繼承人為祖父母。因此，縱使參加被繼
          承人之告別式，並不當然知悉被繼承人之第一順位繼
          承人會拋棄繼承，而第一順位繼承人縱辦理拋棄繼承
          ，如未通知後順位繼承人者，後順位繼承人亦無法知
          悉得繼承遺產。原告應舉證被告庚○○等第三順位繼
          承人於參加陳水泉之告別式時即已知悉第一順位繼承
          人拋棄繼承並因而得繼承之事實。否則，單純參加被
          繼承人之告別式並非當然知悉得繼承被繼承人之遺產
          。更何況，第一順位繼承人係在93年9月23 日辦理拋
          棄繼承權，此觀鈞院93 年板院通家福繼字第1224 號
          函即可得知，而陳水泉之告別式乃在93年9月13 日，
          足徵第一順位繼承人乃在陳水泉告別式後才辦理拋棄
          繼承。是於告別式當時根本無從得知第一順位繼承人
          欲辦理拋棄繼承，亦無從了解其等有繼承之可能。原
          告稱庚○○知悉陳水泉之告別式即知悉得繼承乙事，
          實不足採。
        (4)綜上所述，被告等不論第一順位及第二順位繼承人均
          已依民法之規定辦理拋棄繼承並合法生效，自無需繼
          承陳水泉之債務，原告起訴確認被告等為陳水泉之繼
          承人，其主張自無理由。
